臺灣臺中地方法院民事判決　　　　　　　96年度簡上字第94號
上　訴　人　香榭廣場管理委員會
法定代理人　乙○○
訴訟代理人　蕭顯榮律師
被上訴人　　甲○○
訴訟代理人　陳文慧律師
上當事人間請求確認停車位事件，上訴人對於中華民國96年3月6
日本院台中簡易庭96年度中簡字第3871號第一審判決提起上訴，
本院判決如下：
    主    文
上訴駁回。
第二審訴訟費用新臺幣柒仟柒佰柒拾元由上訴人負擔。
    事實及理由
甲、程序方面：
一、按當事人之法定代理人代理權消滅者，應由新任法定代理人
    承受訴訟，此觀民事訴訟法第170條規定甚明。上訴人之法
    定代理人於本件訴訟進行中，已由梁貫宙變更為乙○○，並
    經乙○○聲明承受訴訟，核其聲明與民事訴訟法第175條第1
    項之規定尚無不合，自應許其承受訴訟，合先敘明。
二、又按民事訴訟法第247條所謂即受確認判決之法律上利益，
    係指因法律關係之存否不明確，致原告在私法上之地位有受
    侵害之危險，而此項危險得以對於被告之確認判決除去者而
    言，最高法院42年台上字第1031號著有判例可資參照。本件
    被上訴人主張：其於民國79年1月19日購得坐落台中市○區
    ○○○段8632建號即門牌號碼台中市○○○街○段40號底層
    建物，應有部分94777分之1648，並同時取得如附圖所示編
    號Ａ部分，面積0.0010公頃建物之專用使用權，作為停車空
    間使用迄今。詎管理系爭大樓公共區域之上訴人藉口系爭停
    車空間非屬合法停車車位，否認上訴人專用使用權限之存在
    ，上訴人法律上地位有受侵害之虞，且此項危險得以對於上
    訴人之確認判決除去，是被上訴人有即受確認判決之法律上
    利益，應可認定，上訴人抗辯本件被上訴人無確認利益，為
    無理由，合先敘明。
乙、實體方面：
一、被上訴人起訴主張：其於79年1月19日購得坐落台中市○區
    ○○○段8632建號即門牌號碼台中市○○○街○段40號底層
    建物，應有部分94777分之1648，並同時取得如附圖所示編
    號Ａ部分，面積0.0010公頃建物之專用使用權，作為停車空
    間使用迄今。詎上訴人藉口系爭停車空間非屬合法停車車位
    ，否認被上訴人專用使用權之存在，為此提起本件訴訟，請
    求確認被上訴人就如附圖所示編號Ａ部分，面積0.0010公頃
    建物之專用使用權存在等語。
二、上訴人則以：否認區分所有權人間就被上訴人現使用之停車
    空間有分管合意存在。又系爭停車空間並非原始建築平面圖
    所劃設之合法停車位，違反建築法、公寓大廈管理條例及系
    爭大樓規約，縱有分管契約亦屬無效，被上訴人無權佔有使
    用。而上訴人雖按時向被上訴人收取管理費及清潔車位等費
    用，然此乃因執行管理維護工作所必要，非謂被上訴人合法
    擁有系爭停車空間之專用使用權等語置辯。
三、本件原審對於被上訴人之請求，為被上訴人全部勝訴之判決
    ，上訴人不服提起上訴，並聲明：(一)原判決廢棄；(二)被上訴
    人第一審之訴駁回。被上訴人則聲明：上訴駁回。
四、兩造不爭執事項：
  (一)被上訴人為坐落台中市○區○○○段8632建號即門牌號碼台
    中市○區○○○街1段40號底1層建物之所有權人，應有部分
    94777分之1648，如附件所示A部分面積0.0010公頃現為被上
    訴人供作停車空間使用。
  (二)被上訴人目前使用之房屋（門牌號碼：台中市○區○○○街
    1段40號3樓）係被上訴人於79年1月19日向第三人黃秀茹購
    買，並取得系爭停車位專有使用迄今，且被上訴人有地下室
    停車場磁片及遙控器。
  (三)被上訴人就系爭26號停車位每月均有繳交新台幣（下同）30
    0元之費用予上訴人收受。
五、法院之判斷：
    本件被上訴人主張：其就系爭26號停車位，具有專用使用權
    限等事實，業為上訴人所否認，並以前揭情詞置辯。是本件
    所應審究者厥為：被上訴人就系爭系爭26號停車位，是否因
    區分所有權人合意分管，而有專用使用權限？經查：
  (一)按未經共有人協議分管之共有物，共有人對共有物之特定部
    分占用收益，須徵得他共有人全體之同意。如未經他共有人
    同意而就共有物之全部或一部任意占用收益，他共有人固得
    本於所有權請求除去其妨害或請求向全體共有人返還占用部
    分。然共有物分管契約，不以共有人明示之意思表示為限，
    共有人默示之意思表示，亦包括在內。惟所謂默示之意思表
    示，係指依共有人之舉動或其他情事，足以間接推知其效果
    意思者而言（最高法院87年度台上字第1359號裁判要旨參照
    ）。次按共有物分管之約定，不以訂立書面為要件，倘共有
    人間實際上劃定使用範圍，對各自占有管領之部分，互相容
    忍，對於他共有人使用、收益，各自占有之土地，未予干涉
    ，已歷有年所，即非不得認有默示分管契約之存在（最高法
    院83年度台上字第1377號裁判要旨參照）。經查，系爭大樓
    共同使用部分台中市○區○○○段8632號，係由各區分所有
    權人按其應有部分比例保持共有乙節，有被上訴人提出建物
    登記謄本1份，附卷可稽，而系爭大樓停車位屬於公共設施
    一部分，參酌所有權登記方式，堪認系爭大樓停車位係屬共
    有性質，而非專有性質，自得為系爭大樓分管契約之客體。
    次查，系爭大樓社區規約第2條第3項規定：「停車空間應依
    與起造人或建築業者之買賣契約書或分管契約書使用其約定
    專用部分。無買賣契約書或分管契約書且為共同持分之停車
    空間經區分所有權人會議決議者，得將部分之停車空間約定
    為約定專用部分供特定區分所有權人使用」，有該社區規約
    附卷可參，依上開有關停車位約定事項，足證明系爭大樓各
    區分所有建物買受人與建商間，於訂立系爭買賣契約時，已
    限制買受人使用位置，而未購買停車位使用權之區分所有權
    人，亦知其不得使用已被劃定為停車空間之位置，亦即系爭
    大樓全體區分所有權人已知買受車位者，得使用契約約定之
    車位，而未買受車位者，則無車位使用權之情形，揆諸前揭
    判決要旨說明，全體區分所有權人應已成立默示之分管契約
    ，即購買車位者，其停車位專用權利，應已得全體區分所有
    權人之同意，合先敘明。
  (二)又本件被上訴人於79年1月19日，向第三人黃秀茹買受台中
    市○區○○○段8632建號建物之應有部分94777分之1648，
    有系爭建物登記謄本1份附卷可稽，上訴人雖抗辯被上訴人
    未取得26號車位之停車位證明書，並無專用使用權云云，惟
    參諸卷附系爭建物之登記謄本，系爭建物於78年10月27 日
    ，為第一次所有權登記，訴外人黃秀茹即為原始起造人之共
    有人，而卷附系爭建物之使用執照存根（原審卷第62頁），
    就系爭建物亦載「地下室」，並標明原始起造人劉建農、馬
    萍生、王台光、李明憲、陳佩琪、黃秀茹、林淑枝、黃惠敏
    、陳玉美、黃綿德、黃金南、楊卿俊、張國揚等13人之應有
    部分（黃秀茹部分為應有部分94777分之1648），且於共有
    人應有部分名下，記載：「內含停車位空間19位」；顯見系
    爭地下室於興建完成之初，上開原始起造人就地下室特定部
    分之使用，應有合意約定使用無誤。再審諸被上訴人所提出
    而為上訴人所不爭執之系爭建物停車位首次登記及移轉情形
    表（原審卷第97頁），上開13位原始起造人，就系爭地下室
    現有設置之停車位，均有使用之情事，顯見系爭地下室設置
    之停車位，於設置後，已由原始起造人約定分管使用無誤，
    縱使系爭地下室實際所設之地下室停車位位置、數量，與原
    始設計圖不符，惟此無礙原始起造人間，就系爭地下室停車
    位有約定分管占有使用事實之認定。另參諸被上訴人自79年
    1月19日，買受系爭房屋時，即由前手交付系爭停車位予被
    上訴人占有使用，且被上訴人自此即向上訴人繳交每月300
    元之費用迄今逾17年之久，亦為上訴人所不爭執，並有收據
    在卷可參，按系爭大樓為上訴人長期管理，被上訴人自79年
    1月19日，即占有使用系爭停車位，如被上訴人非屬有權使
    用，上訴人長年管理系爭停車位所在之地下室，豈會未為發
    現而姑息任由被上訴人使用17年之理？顯見被上訴人買受系
    爭房屋時，即專用使用如附圖示A部分編號26位置之停車位
    ，作為其專用停車位無誤。又被上訴人使用之系爭停車位漆
    有白線方格並書有「26」字樣，亦有照片附原審卷可稽（原
    審卷第98頁），則被上訴人既長期排他地使用系爭停車位，
    上訴人及其他大樓區分所有權人對此事實，亦加以容認，並
    與其他停車位使用人均按期收取相當之對價。參以系爭停車
    位於外觀上足以與地下層其他空間作明顯區隔，且無礙行車
    通行及公共安全，更與其他建築平面圖所劃設之停車位相仿
    等情，足認全體區分所有權人就被上訴人得專有使用系爭停
    車位，已有默示之合意存在，是被上訴人抗辯其係基於原分
    管契約之約定而使用系爭停車位等語，洵屬有據。
  (三)又按「購買系爭大樓之房屋者，均簽立地下樓權屬同意書，
    則兩造已就係爭大樓地下室停車位之使用權成立分管契約甚
    明」（最高法院88年台上字第3223號裁判意旨參照），是就
    公寓大廈大樓地下室停車位之使用權成立分管契約，並未違
    反公寓大廈管理條例之相關規定。此觀之上訴人亦陳述：內
    政部修正公寓大廈規約範本第2條規定及香榭麗廣場93年3月
    16日修訂之住戶規約第2條第3項均規定：「停車空間應依與
    起造人，或建築業者之買賣契約書，或分管契約書使用其約
    定專用部分。」，亦明系爭大樓就地下室為分管契約，並無
    違法之處。且既係分管契約，則依民法第153條第1項之規定
    ，當事人互相表示意思一致者，無論其為明示或默示，契約
    即為成立，當非以書面為必要。上訴人主張：被上訴人須提
    出系爭停車位使用權證明書或分管契約，始得謂有分管契約
    存在云云，顯亦與民法第153條第1項之規定未合，亦顯無理
    由。再者，依被上訴人提出之系爭大樓27號車位證明書可知
    ，系爭大樓之車位證明書係由大樓管理委員會所製發，而非
    地政機關所製作之公文書，被上訴人雖無法提出系爭26號停
    車位之證明書，並無礙被上訴人依原分管契約合法使用系爭
    停車位之權利。
  (四)上訴人復抗辯：被上訴人縱因分管契約取得系爭停車位專有
    使用權限，惟被上訴人占有使用有違建築法第73條第2項、
    公寓大廈管理條例第9條第2項、第15條第1項、上訴人規約
    第13條第1項規定而無效云云，惟查：
  1.按公寓大廈管理條例第9條第2項及第15條第1項乃分別規定
    ：住戶對共用部分之使用應依其設置目的及通常使用方法為
    之。但另有約定者從其約定；住戶應依使用執照所載用途及
    規約使用專有部分、約定專用部分，不得擅自變更。被上訴
    人既係依其繼受將系爭停車位空間作停車位使用之分管契約
    ，使用系爭停車位，且被上訴人亦以停車位使用系爭空間，
    自難認被上訴人之使用系爭停車位，有何違反上開公寓大廈
    管理條例第9條第2項及第15條第1項之規定，上訴人主張系
    爭停車位之約定專用部分有違公寓大廈管理條例第9條第2項
    及第15條第1項之規定，顯無理由。又住戶應依使用執照所
    載用途使用專有部分、約定專用部分，不得擅自變更，上訴
    人規約第13條第1項固有明文。惟系爭停車位分管契約，對
    各區分所有權人均有效力，而就約定專用部分之變更，亦應
    依公寓大廈管理條例第33條第1項第3款前段之規定為之。系
    爭停車位既有分管契約，且無礙行車通行及公共安全，則上
    訴人再主張其約定專用違反上訴人規約第13條第1項之規定
    而無效，亦無理由。
  2.次按專有部分不得與其所屬建築物共用部分之應有部分及其
    基地所有權或地上權之應有部分分離而為移轉或設定負擔，
    公寓大廈管理條例第4條第2項定有明文。再按區分所有建物
    之共用部分，應另編建號，單獨登記，並依下列規定辦理：
    「一、同一建物所屬各種共用部分，除法令另有規定外，應
    依各區分所有權人使用情形，分別合併，另編建號，單獨登
    記為各相關區分所有權人共有。但部分區分所有權人不需使
    用該共用部分者，得予除外」，土地登記規則第81條第1款
    ，亦定有明文。可知公寓大廈地下室停車位，固得為買賣之
    標的物，但須與區分所有建物所有權隨同移轉於同一人；如
    區分所有人買受停車位後，又因故不需停車位者，依上述不
    需使用共同使用部分者，得予除外之規定，亦得單獨移轉於
    同一公寓大廈之其他區分所有人（最高法院86年度台上字第
    1655號裁判意旨參照）。又按公寓大廈區分所有權人共有之
    共用部分設置之停車場，如有分管之特約，區分所有權人將
    其分管停車位相對應之共用部分之應有部分，移轉所有權予
    他區分所有權人，其分管契約對於受讓人繼續存在；該受讓
    人嗣將其專有部分所有權移轉於他人，依公寓大廈管理條例
    第4條第2項規定，其所屬共用部分之應有部分應隨同移轉，
    縱就與其分管停車位相對應之共用部分之應有部分，未辦理
    所有權移轉登記，亦應認其已歸該他人取得所有權，繼受分
    管契約（最高法院有91年台上字第242號裁判意旨參照）。
    是被上訴人前手即黃秀茹因原始起造系爭公寓大廈，而有系
    爭停車位所在建物之應有部分，被上訴人向黃秀茹買受系爭
    停車位之應有部分，並繼受分管契約，而取得停車位使用權
    ，於法無違。上訴人抗辯：被上訴人未能繼受系爭停車位之
    分管契約云云，自無理由。
  3.又按雖「公寓大廈共用部分不得獨立使用供做專有部分。其
    為下列各款者，並不得為約定專用部分：四、約定專用有違
    法令使用限制之規定者」；「法律行為，違反強制或禁止之
    規定者無效」，公寓大廈管理條例第7條第4款及民法第71條
    ，固有明文。然法律規定可分為「任意法規」與「強行法規
    」，強行法規可再分為「強制規定」與「禁止規定」，禁止
    規定又可再分成「取締規定」與「效力規定」，前者僅係取
    締違反之行為，主管機關得對違反者加以制裁，以禁遏其行
    為，並不否認其行為之私法上效力，諸如證券交易法第60條
    第1項、土地法第82條之規定，均僅為取締規定（最高法院
    68年台上字第879號判例、71年台上字第4423號、78年台上
    字第1182號、79年台上字第2417號、82年台抗字第351號、
    87年台抗字第1093號裁判意旨參照）。雖建築物應依核定之
    使用類組使用，其有變更使用類組或有第9條建造行為以外
    主要構造、防火區劃、防火避難設施、消防設備、停車空間
    及其他與原核定使用不合之變更者，應申請變更使用執照。
    但建築物在一定規模以下之使用變更，不在此限，建築法第
    73條第2項固有明文。然違反者，依建築法第91條第1項第1
    款之規定，乃處罰鍰等，亦即僅係取締違反之行為，主管機
    關得對違反者加以制裁，以禁遏其行為，依上說明，自不否
    認其行為之私法上效力。系爭停車位之約定專用縱有違反建
    築法第73條第2項規定情事，仍非無效，上訴人主張：系爭
    停車位之約定專用因違反強制或禁止規定而無效云云，應有
    誤解，顯無理由。
  (五)綜上所述，被上訴人既係依原分管契約使用系爭停車位，自
    有合法權源，是被上訴人訴請確認其就如附圖所示之系爭停
    車空間，有專用使用權存在，為有理由，原審為被上訴人勝
    訴之判決，於法無違，上訴人猶執陳詞，指摘原判決不當，
    求予廢棄改判，為無理由，應予駁回。
六、本件事證已臻明確，兩造其餘攻擊防禦方法及舉證，經審酌
    均於判決之結果無影響，爰不一一論述，附此敘明。
丙、據上論結，本件上訴為無理由，依民事訴訟法第436條之1第
    3項、第449條第1項、第78條，判決如主文。
中　　華　　民　　國　　96　　年　　11　　月　　2　　日
                  民事第二庭  審判長法  官  許秀芬
                                    法  官  鍾啟煒
                                    法  官  涂秀玲
上正本證明與原本無異。
本判決不得上訴
中　　華　　民　　國　　96　　年　　11　　月　　2　　日
                                    書記官
